【裁判字號】    98,上訴,2392
【裁判日期】    981117
【裁判案由】    違反電信法等
【裁判全文】
臺灣高等法院臺中分院刑事判決        98年度上訴字第2392號
上  訴  人  臺灣臺中地方法院檢察署檢察官
被      告  乙○○
                    國民
上列上訴人因被告違反電信法等案件，不服臺灣臺中地方法院中
華民國98年9月30日98年度訴字第2938號第一審判決（起訴案號
：臺灣臺中地方法院檢察署98年度偵字第12680號），本院判決
如下：
    主  文
原判決撤銷，發回臺灣臺中地方法院。
    理  由
一、本件原判決略以：(一)被告乙○○之住、居所均設於臺北市等
    情，有卷附年籍資料及被告個人基本資料查詢結果一紙在卷
    可稽。又被告係先委託神鷹公司人員李采真，前往其位於臺
    北市○○○路○段135號15號3樓310室之辦公處所安裝「萬
    里通」監聽軟體於其自備之NOKIA牌N95型號序號：00000000
    000000號手機內，再藉被害人甲○○生日之機會，在該辦公
    處所，將該手機贈與甲○○，由甲○○在臺北市通話使用等
    情，亦據被告及甲○○於警詢中陳明在卷，足見被告被訴無
    故利用工具或設備窺視、監聽他人非公開之活動、言論、談
    話、違法監察他人通訊、侵犯他人通訊祕密等罪之犯罪地及
    結果地，均在臺北市甚明。至被告雖於97年6月3日打電話向
    設於臺中市之神鷹公司購買監聽軟體，惟被告此舉僅止於犯
    罪之預備階段，尚未著手為被訴之上開各罪之構成要件行為
    ，而上開各罪復均未有預備犯之處罰規定，自不得認神鷹公
    司所在地臺中市，係本件之犯罪地或結果地。公訴意旨認神
    鷹公司所在之臺中市亦屬被告犯罪行為地之一環，容有誤會
    。是被告之住、居所地及犯罪地均不在本院管轄範圍內，本
    院就被告涉犯上開各罪之犯行，實無固有管轄權甚明。(二)再
    者，神鷹公司實際負責人林家田及該公司人員李采真等人前
    開販賣、安裝「萬里通」監聽軟體之行為，依起訴書所載係
    涉犯刑法第315條之2第1項之圖利供給工具設備便利他人窺
    視、竊聽、電信法第56條第2項後段之非法販賣電信器材等
    罪嫌，該二罪既經單獨立法為個別之犯罪類型，縱無正犯，
    亦可成罪，復與被告被訴之上開罪名互異，即無刑事訴訟法
    第7條第2款所定數人「共犯」一罪或數罪之情形存在，顯非
    屬上述之相牽連案件，自無從取得牽連管轄權。公訴意旨以
    林家田、李采真等人涉犯之圖利供給工具設備便利他人窺視
    、竊聽罪、非法販賣電信器材罪，各為被告被訴之窺視、竊
    聽非公開活動言論、談話罪、侵犯通訊祕密罪之實質幫助犯
    為由，認本件係相牽連案件，尚屬無據，爰判決諭知本件管
    轄錯誤，移送於臺灣臺北地方法院。
二、檢察官上訴意旨略以：按數人共犯一罪或數罪者，為相牽連
    之案件，刑事訴訟法第7條定有明文。前案被告林家田、李
    采真等人，所涉違反刑法第315條之2第1項意圖營利供給工
    具設備，便利他人窺視、竊聽罪，實則被告乙○○等人所涉
    同法第315條之1的幫助犯。而前案被告林家田、李采真等人
    ，所涉違反電信法第56條第2項後段之非法販賣電信器材罪
    嫌，實則被告乙○○等人所涉同法第56條第1項該罪之幫助
    犯。即若未有刑法第315條之2及電信法第56條第2項後段之
    規定，本案被告與前案被告林家田、李采真等人間，本得依
    據刑法第315條之1及電信法第56條第1項構成要件之解釋、
    幫助犯之法理及刑事訴訟法第6條第1項、第7條第2款。合併
    由臺灣臺中地方法院取得管轄權。綜上所述，原判決認事用
    法尚嫌未洽，爰依刑事訴訟法第344條第1項、第361條第1項
    提起上訴，請將原判決撤銷，更為適當合法之判決。
三、按第二審法院認為上訴有理由，應將原審判決經上訴之部份
    撤銷；而因原審判決諭知管轄錯誤、免訴、不受理係不當而
    撤銷之者，並得以判決將該案件發回原審法院，刑事訴訟法
    第369條第1項但書定有明文。次按對於原審諭知管轄錯誤、
    免訴或不受理之判決上訴時，第二審法院認為無理由而駁回
    上訴，或認為有理由而發回該案件之判決，得不經言詞辯論
    為之，刑事訴訟法第372條亦有明文。
四、經查：
  (一)按案件由犯罪地或被告之住所、居所或所在地之法院管轄，
    刑事訴訟法第5條第1項定有明文，而所謂犯罪地，參照刑法
    第4條之規定，解釋上自應包括行為地與結果地兩者而言（
    72年臺上字第5894號判例要旨參照）。
  (二)次按犯罪之行為，係指發生刑法效果之意思活動而言；自其
    發展過程觀之，乃先有動機，而後決定犯意，進而預備、著
    手及實行（最高法院96年度臺上字第1271號判決要旨參照）
    。又預備、著手、既遂，原屬一犯罪行為之不同階段，如法
    律規定行為之各該階段獨立成罪，自應認各該犯罪之構成要
    件相同，屬於同一之罪名（最高法院92年度臺上字第5885號
    判決要旨參照）。再刑事審判採彈劾主義，依刑事訴訟法第
    268條之規定，法院固不得就未經起訴之犯罪審判，但在起
    訴事實之同一性範圍內，法院如認被告成立犯罪，並非不得
    變更起訴書所引應適用之法條，予以論罪，此觀同法第300
    條規定自明，所謂同一性事實，包括事實上一罪暨含實質上
    一罪及裁判上一罪在內之法律上一罪、具有不可分關係之各
    階段或各部分犯罪行為；同一犯罪之預備犯、未遂犯及既遂
    犯，僅屬行為階段上之區分，性質上並無不同，此三階段或
    三型態之犯罪事實，自具有同一性（最高法院87年度臺上字
    第645號判決要旨參照）。
  (三)另依我國學說上有認刑法第315條之2規定之行為人為刑法第
    315條之1規定之幫助犯（林山田著，月旦法學第51期第34頁
    ；甘添貴，體系刑法各論I第397頁。惟刑法第315條之2規
    定之法定刑縱超過所幫助之正犯刑度，基於共犯之從屬性法
    理固有瑕疵，但亦不失為幫助犯的本質），則第315條之2規
    定之既遂判斷標準，應是指同法前條之他人之窺視、竊聽、
    竊錄之既未遂以定之。又電信法第56條第2項後段之非法販
    賣電信器材罪之行為人，基於同一法理，解釋上為電信法第
    56條第1項該罪之幫助犯。再者，文獻上有認在犯罪參與的
    情形，共同正犯中之一人之行為地，可以視為其他共同正犯
    之行為地，而教唆犯或幫助犯之行為地，可以包括其他共犯
    之行為地與正犯之行為地（吳景芳著，刑法爭議問題研究，
    第87至88頁）。
  (四)查本件被告乙○○在網際網路見神鷹科技有限公司（以下稱
    神鷹公司）刊登販賣監聽器材之廣告，基於妨害祕密、監察
    他人通訊及侵犯通信祕密之犯意，於97年6月3日在臺北市，
    撥打該廣告所刊登之聯絡電話00-00000000號，與神鷹公司
    負責人林家田洽妥購買監聽軟體事宜，被告乙○○於該撥打
    電話行為之時在臺北市，被告此舉雖尚未利用工具或設備窺
    視、監聽他人非公開之言論、談話，然被告乙○○在此階段
    之主觀上始終具有發生刑法效果之意思活動，亦即具有妨害
    他人祕密之犯意且未變更，而最終亦由神鷹公司派人安裝「
    萬里通」監聽軟體於手機上之行為，並繼而以贈與方式，將
    該手機交付予甲○○，以實施侵犯甲○○通信祕密之犯罪行
    為，基於被告乙○○之主觀計畫下，繼而執行上開犯罪行為
    之各個階段，並達犯罪行為之最終效果，自應將此各個階段
    為犯罪行為一部以一體觀察，不容割裂分別區分。復依具有
    幫助犯性質之犯罪地，依上述學說見解，尚包括其他共犯行
    為地與正犯之行為地之理論，則被告乙○○犯刑法第315條
    之1、電信法第56條第1項之罪係具正犯性質，應認其犯罪地
    尚應包括幫助犯之行為地即位在臺中市之神鷹公司所在地，
    應可認定。是原審判決認刑法第315條之2第1項、電信法第
    56條第2項之犯罪，為單獨立法為個別之犯罪類型，縱無正
    犯，亦可成罪等語，乃認本案不具有管轄權，不經言詞辯論
    ，逕為管轄錯誤判決之諭知，容有未洽，檢察官以此為由提
    起上訴，應屬可採，為有理由。末查本案原審判決係以程序
    判決為之，為維護被告之審級利益，仍應由原審法院審理為
    妥，爰不經言詞辯論逕撤銷原判決，並發回臺灣臺中地方法
    院另為適當之判決。
五、據上論斷，應依刑事訴訟法第369條第1項但書、第372條，
    判決如主文。
中    華    民    國    98    年    11    月    17    日
            刑事第三庭    審判長法  官  王  增  瑜
                                法  官  吳  進  發
                                法  官  梁  堯  銘
以上正本證明與原本無異。
不得上訴。
                                書記官  陳  玫  伶
中    華    民    國    98    年    11    月    17    日


司法院資訊處製作；財團法人民間司法改革基金會備份。
